【裁判字號】    92,重國,1
【裁判日期】    920610
【裁判案由】    國家賠償
【裁判全文】
臺灣花蓮地方法院民事判決  九十二年度重國字第一號
    原      告  丙○○
    訴訟代理人  黃健弘律師
    原      告  乙○○
    被      告  花蓮縣警察局
    法定代理人  甲○
    訴訟代理人  簡燦賢律師
右當事人間請求國家賠償事件，本院判決如左：
    主      文
原告之訴駁回。
訴訟費用由原告負擔。
    事      實
甲、原告方面：
  一、聲明：
  （一）請求判令被告給付原告丙○○新台幣（下同）四百零一萬七千四百四十六元
        ，及自民國（下同）九十一年九月二十五日起至清償日止，按年息百分之五
        計算之利息。
  （二）請求判令被告給付原告乙○○三百七十八萬四千八百八十一元，及自九十一
        年九月廿五日起至清償日止，按年息百分之五計算之利息。
  二、陳述：
（一）緣原告等之子葛建隆於八十九年十月間就讀於慈濟大學四年級，素行良好，
        行車守法，無違規紀錄，詎料於八十九年十月二日晚十時三十分許騎乘其所
        有之機車行經花蓮市○○路七○七號前（即中山地下道前），不幸為不明車
        輛過失所撞及，肇致顱內出血致死，詎料事故發生後，花蓮縣警察局花蓮分
        局自強派出所據報即通知該所員警鍾文基到場處理，而鍾員到場係雖即通報
        分局勤務中心，及一一九救護車到場處理，並由鍾文基負責現場測繪與他偵
        查員現場採證。
  （二）惟當原告等聞此惡耗，旋即於八十九年十月三日凌晨三時卅分趕到花蓮，並
        與處理員警到場，而且，即在事故現場發見有異於死者車子之碎片異物，足
        堪證明非死者本身撞擊所造成之事故，惟當欲撿拾時，竟遭該警員加以制止
        ，美其名為「防止證物遭破壞」，但實際上實係因恐該證物被遞予檢察官為
        證明死者係遭他人撞擊而亡之呈堂證供，而成立係遭車禍後之肇事逃逸之重
        大事件，導致其治安績效受影響。
（三）更令人不能釋懷者，乃何以警方於案發之初，在原告等立即於現場指出有第
        三者碎片之際，卻於搜證時先行清除現場，故意讓跡證消滅，而成為似係死
        者個人意外事故之情事，而且，鍾姓警員延宕多時後未見查証，最後竟故意
        出具不實交通事故之證明書，資以結案，固然該書證或非用供肇事鑑定或財
        損估計，但其亦得證明，警方處理本案，必須有一書面才得結案，其至少有
        終止偵查犯罪，呈報成果之行政對內外作用，則其書面之虛實，自有影響於
        公眾或他人之權益，是本件相驗檢察官黃怡君既已證明該案顯係他人肇事逃
        逸造成，則足反證警方之出具上開證明，顯係虛偽而足生警察局案件列管之
        正確與終止偵查之效力，而影響請求權益甚鉅之損失。且因鍾文基之未積極
        偵辦，致兇手迄今消遙法外，原告等之子葛建隆沉冤莫雪，原告等亦陷於無
        法求償之困境，員警執行職務之違法可見一斑，請參原告等之陳情書，羅列
        警方之重大缺失，諸如（１）製造不實筆錄予臺灣花蓮地方法院檢察署，（
        ２）擅自破壞檢方所查封機車之證物，將機車碼表拆下，表示死者車速八十
        公里，（３）在八十九年十月三日檢察官即已向警方表明疑點甚多，需詳查
        ，但至八十九年十一月二十七日警方並未依規定積極搜證，喪失破案先機，
        復出示不實證明書將責任推諉予往生之人，辦案如此草率何能令原告等心服
        信服。
（四）按依國家賠償法第二條二項規定：公務於執行職務行使公權力時，因故意或
        過失不法侵害人民自由或權利者，國家應負損害賠償責任。公務員怠於執行
        職務，致人民自由或權利遭受損害亦同。同法第五條：國家賠害賠償，除依
        本法規定外，適用民法規定。而道路交通事故處理辦法第十三條則規定：處
        理機關對道路交通事故之現場，應詳加勘查、蒐集事證、詢問關係人，應該
        屬於民法第一百八十四條第二項之保護他人之法律，被告所屬之警員草率蒐
        證，致原告無法向肇事者求償，請求損害賠償之債權因而受有損害（有最高
        法院五七年台上字第三○五七號判決可資參照），故原告除可依民法第一百
        八十四條第一項前後段之規定請求外，也主張引用同法條第二項之規定以為
        請求權基礎。民法第一百九十二條一項：不法侵害他人致死者，對於支出醫
        療及增加生活上需要之費用或殯葬費用之人，亦應負損害賠償責任。同條二
        項：被害人對於第三人負有法定扶養義務者，加害人對於該第三人亦應負損
        害賠償責任。同法一百九十四條：不法侵害他人致死者，被害人之父、母、
        子、女及配偶，雖非財產上之損害，亦得請求賠償相當之金額。查被告花蓮
        縣警察局所屬花蓮分局自強派出所警員鍾文基於處理車禍時，怠於執行職務
        ，且因績效關係草率以死者自己撞擊護欄死亡，致原告等今陷無法求償窘境
        ，其間具有相當因果關係，自應由被告依國家賠償法負損害賠償之責。
  （五）原告等求償之明細如下：
   (一)丙○○部份：
     (1)殯葬費用：四五三，九一五元。
     (2)扶養費用：一，五六三，五三一元（原告丙○○為民國四十一年四月廿三
                    日生，於子葛建隆八十九年十月二日死亡時，年四十八歲，而
                    葛建隆當時為慈濟大學四年級，於九十年七月份畢業時起可負
                    擔扶養義務，斯時丙○○年四十九歲二個月，縱依民國八十三
                    年平均餘命，證物六，尚有二十七年可受葛建隆扶養，依內政
                    部統計處分公佈之八十九年基隆地區人民收支調查報告，證物
                    七，全年消費支出為六四○，一三七元，平均人數為三．四九
                    人，平均每人消費支出為一八六，○八六元（元以下捨去），
                    而原告丙○○除子葛建隆外，尚有女兒葛佳琪，二人應平均分
                    擔扶養義務，依霍夫曼式扣除中間利息，證物八，所得金額為
                    一八六○八六Ｘ一六．八○四四／２＝一，五六三，五三一元
                    ）。
     (3)精神慰撫金：二，○○○，○○○元（原告等之子葛建隆就讀於慈濟大學
                      四年級，甫方欲畢業享受大好前程之際，突遭此惡耗，精神
                      實痛苦莫名，爰請求二百萬元之精神慰撫金，俾資慰藉）。
    (二)乙○○部份：
     (1)扶養費用：一，七八四，八八一元（原告乙○○為民國四十二年十二月二
                    日生，於子葛建隆八十九年十月二日死亡時，年四十六歲，而
                    葛建隆當時為慈濟大學四年級，於九十年七月份畢業時起可負
                    擔扶養義務，斯時乙○○年四十七歲二個月，縱依民國八十三
                    年平均餘命，證物九，尚有三十三年可受葛建隆扶養，依內政
                    部統計處分公佈之八十九年基隆地區人民收支調查報告，同前
                    證物七，全年消費支出為六四○，一三七元，平均人數為三．
                    四四人，平均每人消費支出為一八六，○八六元（元以下捨去
                    ），而原告丙○○除子葛建隆外，尚有女兒葛佳琪，二人應平
                    均分擔扶養義務，依霍夫曼式扣除中間利息，證物十，所得金
                    額為一八六○八六Ｘ一九．一八／２＝一，七八四，五六四元
                    ）。
     (2)精神慰撫金：二，○○○，○○○元（原告等之子葛建隆就讀於慈濟大學
                      四年級，甫方欲畢業享受大好前程之際，突遭此惡耗，精神
                      實痛苦莫名，爰請求二百萬元之精神慰撫金，俾資慰藉）。
  （六）前述國家賠償金額，原告等業已於九十一年九月二十六日對被告提出國家賠
        償之請求，然遭被告以九十一年十月十八日九十一年度○○八號拒絕賠償爰
        不得已狀請  鈞院判決如原告訴之聲明，以維權益。
  三、證據：提出戶籍謄本壹份、八十九年十月三日台灣花蓮地方法院檢察署相驗屍
      體證明書影本壹份、花蓮縣警察局花蓮分局第一九四八號道路交通事故證明書
      影本壹份、九十一年一月九日台灣花蓮地方法院檢察署花檢佩莊八十九相三五
      三字第○四四七號函影本壹份、今川禮儀用品社統一發票收據及殯葬費用明細
      表影本各壹份、台灣地區光復後歷年簡易生命表男性平均餘命影本壹份、內政
      部統計處公佈之八十九年平均每戶收入調查報告資料影本壹份、年別單利五％
      複式霍夫曼係數表影本壹份、台灣地區光復歷年簡易生命表女性平均餘命影本
      壹份、年別單利五％複式霍夫曼係數表影本壹份、九十一年九月廿四日國家賠
      償請求書影本壹份、九十一年十月十八日花蓮縣警察局九十一年度○○八號拒
      絕賠償理由書影本壹份為證，並請求調閱台灣花蓮地方法院檢察署九十一年度
      他字第一九九號、九十二年度他字第二七號卷宗。
乙、被告方面：
  一、聲明：駁回原告之訴。
  二、陳述：
  （一）事實上之答辯：
        緣本案原告等於起訴書記載被告所轄自強派出所員警鍾文基之過失，經歸納
        計有（一）、原告等到事發現場時，有發現異於死者車之碎片異物，足堪證
        明非死者撞擊所造成之事故，惟當欲撿拾時，遭員警加以制止，理由為「防
        止證物遭破壞」；（二）、在原告等欲撿拾第三者碎片之際，卻於搜證時先
        行清除現場，故意讓跡證消滅，而成為死者個人意外事故之情事；（三）、
        故意出具不實交通事故之證明書，資以結案；（四）、擅自破壞檢方所查封
        機車之證物，將碼表拆下，表示死者車速八十公里；（五）、警方未依規定
        積極搜證，喪失破案先機。第查上揭情形，或為原告等誤解，或與事實不符
        ，均非承辦員警之故意或過失行為，茲剖析臚列如后：
I、有關上揭（一）有關原告等欲撿拾碎片異物，遭承辦員警阻止部分：查依據「道
    路交通事故處理辦」第十二條第一項第七款規定：「現場必須變動時，應將未移
    動前、車物態加以圈繪及攝影存證。」，即或真有員警阻止撿拾碎片，亦是依上
    揭辦規定員警必須依法先行拍照所致，為必要之蒐證行為。除此當原告丙○○在
    場時，除承辦員警外，尚有慈濟醫院教官及慈濟財團法人法律顧問會同在場，伊
    等也均目睹被告所轄承辦員警，乃為先行拍照方才阻止原告丙○○移動現場物品
    ，並非為掩飾他人犯罪跡證，拍照後也隨由原告丙○○撿拾。
II、有關揭（二）在原告等欲撿拾第三者碎片之際，卻於搜證時先行清除現場，故意
    讓跡證消滅，而成為死者個人意外事故之情事部分：查原告等為此項之質疑完全
    虛構與事實不符，被告所轄承辦員警，並未於搜證時先行清除現場，反而將現場
    仔細拍照、丈量，有後附照片四十八紙可稽（證一），並未清除現場，此觀照片
    上丈量情形，及所有現場情形均能按原樣照象即明。
III、有關上揭（三）故意出具不實交通事故之證明書，資以結案部分：查員警對於上
    揭證明書之製作，係經被告花蓮縣警局授權製作，且在附註欄載明：「本證明書
    僅供證明當事人確係發生交通事故之用，不作肇事鑑定、財損估計其他用途。」
    ，易言之，該證明書，並無法如原告所指：「其至少有終止偵查犯罪」的效用。
    至於揆諸該證明書「肇事情形」欄之記載，員警係依現場情形為判斷，迄今被告
    之意見尚未有所變更。承辦員警基於職權，對車禍案件有分析研判，究明肇事真
    象之權責，其所為判斷也非屬唯一之結論，檢察機關若認員警判斷有所失誤，自
    可以職權或當事人之聲請，請求該管行事事故鑑定委員會加以鑑定，對於原告之
    權利並無損害之虞！
Ⅳ、有關上揭（四）擅自破壞檢方所查封機車之證物，將碼表拆下，表示死者車速八
    十公里部分：查原告等之子葛建隆所騎乘之車號LOR－２６６號重機車，經強大
    撞擊後，計速碼表與機車車身分離，僅留碼表電線與車身相連，承辦員為保全證
    據有恐該碼表遺失，乃減斷電線將碼表扣案保存。嗣經承辦檢察官黃怡君之指示
    ，會同被告所轄刑警隊鑑識組勘查碼表，當場即發現扣案碼表經撥動於一定時速
    時有停頓現象，復經反覆測試均有同樣反應，旋將測試狀況於第二次勘查時向黃
    檢察官報告，以供檢察官偵辦案件參考用。按依道路交通事故處理辦法第十五條
    第一項第二款「肇事車輛機件及車上痕跡證據尚須檢驗鑑定或查證者，得暫予扣
    留處理」，此為警察機關對於肇事責任，及肇事原因等還原真象所必具之處分權
    ，員警扣留鑑定，並無任何不法，此觀其後黃檢察官也要求加以鑑識愈明。
Ⅴ、有關上揭（五）警方未依規定積極搜證，喪失破案先機部分：查該車禍案件，承
    辦員警鍾文基處理時，已就現場狀況之發現，就家屬（指原告丙○○）及現場查
    證之目擊者，製作詳細之偵訊調查筆錄，並依現場實際情形填製「道路交通事故
    調查表」及「相驗案件初步調查報告表」，送請被告所轄刑事組，報請台灣花蓮
    地方法院檢察署相驗，由檢察官黃怡君於八十九年十月三日相驗完畢。所有承辦
    員警處理流程，所做紀錄及蒐證，並無任何枉法或於怠於執行職務情形。至於原
    證四台灣花蓮地方法院檢察署花檢佩莊八十九相三五三字第○四四七號函，所載
    ：「經查：死者確車禍肇致顱內出血致死，並經本署法醫師認定死者死因方式為
    『意外』，惟本案肇事者逃逸，迄今未獲。經報准簽結，俟日後查獲兇嫌再行分
    案續查。」等語，所有肇事資料及相驗卷宗內，似迄無相關任何他人肇事逃逸等
    資料，料係安撫家屬情緒之用，此觀該函明一、「復  台端九十一年一月五日聲
    請狀。」、「復查詢收關強制險部份，非屬本屬權限，請依相關規定向保險公司
    辦理。」即知，而本案原告再三向監察院陳情，造成相關機關極為困擾，被告迄
    今也極為無奈！殊不能僅因此函認定確有他人與原告等之子發生車禍肇事。
  （二）法律上之答辯：
I、本案原告主張之事實，除上揭事實上之答辯，無法證明被告所轄公務員有故意、
    過失侵害其權利，國怠於執行職務之情形外，原告主張之事實，與其損害之發生
    亦無相當因果關係：按國家賠償責任之成立，以公務員不法之行為，與損害之發
    生，有相當因果關係為要件。苟有此行為，按諸一般情形，不適於發生此項損害
    ，即無相當因果關係。行為與行為後所生之條件相競合而生結果，二者倘無必然
    結合之可能，行為與結果，仍無相當因果關係之可言。」（最高法院75年度台上
    字第525號判決），本案原告就其主張之內容，並未指明原告因被告所轄公務員
    故意、過失之行為侵害其何種權利；亦未就被告所轄公務員怠於執行職務之主張
    ，致其何項權利受有損害。再觀諸其請求權之基礎乃基於民法第一百九十二條第
    一項不法侵害他人致死者之規定，然該規定乃對於不法侵害他人生命權之請求規
    定，本案倘允伊請求，無異依其主張，將侵害生命權之他人（迄今仍無證據證明
    該他人確係存在）責任，轉稼為被告之責任，豈稱平允。按「損害賠償之債，以
    有損害之發生及有責任原因之事實及此二者之間，有相當因果關係為成立要件，
    如不合於此項成立要件，即難謂有損害賠償請求權存在。所謂相當因果關係，係
    指：無此行為，雖必不發生此損害；有此行為，通常即足發生此種損害，是為有
    因果關係。有此行為，通常亦不生此種損害者，即無因果關係」。」（最高法院
    86年度台上字第224號判決），基此原告損害乃基於渠等之人子遭他人侵害生命
    權所致，被告所轄公務員搜證後認無該他人存在，乃依法行使職務之行為。苟有
    此行為，按諸一般情形，不適於發生此項損害，即無相當因果關係，即或確有原
    告主張之事實，依一般情形，難以認定此行為適於發生原告等之子生命權或其請
    求權受有損害灼然。從而本案原告主張之事實，及損害結果之發生間並無相當因
    果關係。
II、查被告所轄承辦員警咸依法職行職務，並未侵害原告等之權利，亦未因怠於執行
    職務，致原告等之權利受損。除此據原告等所主張之事實即或為真，渠等之子生
    命權之受損，也與其主張之事實，並無相當因果關係，爰特狀恭請駁回原告等之
    訴。
  三、證據：提出照片影本二十四紙為證。
    理      由
一、本件原告主張：原告二人之子葛建隆前於八十九年十月二日晚十時三十分許騎乘
    其所有之機車，行經花蓮市○○路七○七號前因遭不明車輛過失撞及而發生車禍
    ，葛建隆嗣因顱內出血致死，而事故發生後係由被告所轄之花蓮分局自強派出所
    員警鍾文基到場處理，原告於八十九年十月三日凌晨三時卅分趕到事故現場，發
    見有異於死者車子之碎片異物，足堪證明非死者本身撞擊所造成之事故，惟該警
    員為免使該車禍事件成為肇事後逃逸之重大事件，致使其治安績效受影響，非但
    制止原告撿拾，且任讓現場證據消失，嗣並於交通事故證明書上為不實之記載，
    稱係葛建隆不慎撞及護牆死亡，惟本件業經相驗檢察官黃怡君證明該案顯係他人
    肇事逃逸造成，原告之權益既因而受有影響，自得依國家賠償法第二條第二項、
    民法第一百八十四條、第一百九十二條及第一百九十四條之規定，向被告請求損
    害賠償等語。被告則以：被告之員警鍾文基即或有阻止原告撿拾碎片，亦係依據
    「道路交通事故處理辦」第十二條第一項第七款之規定，並無故意讓跡證消滅之
    情形，而原告始終未陳明被告侵害其何種權利，且原告所述之情形與葛建隆之生
    命權或原告之請求權間並無相當因果關係，原告之請求，應無理由等語置辯。
二、原告就本件係以國家賠償法第二條第二項、民法第一百八十四條、第一百九十二
    條及第一百九十四條之規定，為其請求權基礎，是本件首應檢視者即為各該請求
    權基礎之法定要件是否已經具備。茲分述如下：
（一）首就民法第一百九十二條及第一百九十四條之規定觀之，其損害賠償請求權之
      成立，均係以「不法侵害他人致死」為要件者。然本件關於葛建隆之死亡不論
      完全係由其自己駕駛不慎肇事，抑或另有肇事者參與肇事，均無法導出因被告
      之員警鍾文基之行為致葛建隆死亡之推論，故原告以該二項規定為其請求權，
      顯屬無據。
（二）次就民法第一百八十四條第一項前段：「因故意或過失，不法侵害他人之權利
      者，負損害賠償責任」，及國家賠償法第二條第二項：「公務員於執行職務行
      使公權力時，因故意或過失不法侵害人民自由或權利者，國家應負損害賠償責
      任。公務員怠於執行職務，致人民自由或權利遭受損害者亦同」，均同以受害
      之客體為「權利」為限。本件依原告所述，其受害之客體為其對車禍肇事者之
      損害賠償請求權，然依該請求權之性質為債權，並不具有社會典型公開性，外
      界難以查知其存在及其範圍，如認債權亦包括於其內，則就侵權行為應負之賠
      償責任範圍即易流於寬泛，故本院認為債權並不適宜作為前開二規定之「權利
      」之範圍。況且，縱使確有被害人以外應負擔肇事原因之肇事者存在，則原告
      對該肇事者之損害賠償請求權始終都存在，並不因被告所屬之警員是否確實執
      行職務而有影響。至於如顧及原告債權之保護，應予考量者乃為民法第一百八
      十四條第一項後段之規定，而非前開二規定。
（三）再就民法第一百八十四條第二項：「違反保護他人之法律，致生損害於他人」
      觀之，自以行為人之行為違反「以保護他人為目的」之「法律」為限。依中央
      法規標準法第四條之規定：法律應經立法院通過，總統公布。而原告所引用之
      道路交通事故處理辦法係屬行政機關所發佈之行政規則，並非前開中央法規標
      準法所規定之法律，且該辦法第十三條，處理機關對道路交通事故之現場，應
      詳加勘查、蒐集事證、詢問關係人，顯屬行政機關訓令其所屬人員於處理交通
      事故時應行遵行之事項，交通事故之受害人及其家屬或可能就該行政規則獲有
      反射利益，惟該行政規則之目的顯非在保護交通事故之受害人及其家屬，其理
      甚明，故原告引用之此項請求權，亦無理由。
（四）民法第一百八十四條第一項後段固規定：「故意以背於善良風俗之方法，加損
      害於他人者」，亦應負賠償責任，原告既引用此規定作為其損害賠償之請求權
      基礎，依民事訴訟法第二百七十七條本文，即負有舉證之責任。原告就此項主
      張，雖提出九十一年一月九日台灣花蓮地方法院檢察署花檢佩莊八十九相三五
      三字第○四四七號函影本壹份為憑，並請求本院調閱台灣花蓮地方法院檢察署
      九十一年度他字第一九九號、九十二年度他字第二七號卷宗。惟查，前開函文
      中雖載明：「惟本案肇事者逃逸，迄今未獲。經報准簽結，俟日後查獲兇嫌再
      行分案續查」，然其內容並未敘及被告之員警具有故意以背於善良風俗之方法
      ，加損害於他人之行為存在。而前開二件卷宗內，經本院調閱後亦全未發現關
      於警員鍾文基涉及民法第一百八十四條第一項後段不法侵權行為之證據，是本
      件原告就此仍難認為已善盡舉證之責任。
三、綜前所述，原告依據國家賠償法第二條第二項、民法第一百八十四條第一項前段
    、同條第二項、第一百九十二條及第一百九十四條而為本件請求，均顯無理由。
    另原告依據民法第一百八十四條第一項後段之規定而為請求之部分，則因其未能
    舉證而無從認為成立，準此，原告之訴為無理由，應予駁回。
四、據上論結，本件原告之訴為無理由，依民事訴訟法第七十八條、第八十五條第一
    項前段，判決如主文。
中      華      民      國    九十二    年      六      月      十      日
                                        臺灣花蓮地方法院民事庭
~B法      官  郝燮戈
右為正本，係照原本作成。
如對本判決不服，應於送達後廿日內，向本院提出上訴狀（應抄附繕本）。
~B法院書記官  高明正
中      華      民      國    九十二    年      六      月      十一    日


司法院資訊處製作；財團法人民間司法改革基金會備份。
